最高法院刑事判決　　　　　　　九十四年度台上字第四七一號
　　上　訴　人　丙 ○ ○
　　　　　　　　　　　　　路3.
　　　　　　　　乙 ○ ○
　　　　　　　　　　　　　一街.
　　　　　　　　甲○○○
　　　　　　　　　　　　　1樓.
上列上訴人等因常業詐欺案件，不服台灣高等法院中華民國九十
三年四月六日第二審更審判決（九十二年度上更(一)字第二一五號
，起訴案號：台灣士林地方法院檢察署八十四年度偵字第七三三
五號、第八０六六號、第八三八四號、第八四四七號、第八八四
六號、第八八七八號、第八九六一號、第九三七二號、第九七二
一號、第九七二二號、第一０四三二號），提起上訴，本院判決
如下：
    主  文
上訴駁回。
    理  由
按刑事訴訟法第三百七十七條規定，上訴於第三審法院，非以判
決違背法令為理由，不得為之。是提起第三審上訴，應以原判決
違背法令為理由，係屬法定要件。如果上訴理由狀並未依據卷內
訴訟資料，具體指摘原判決不適用何種法則或如何適用不當，或
所指摘原判決違法情事，顯與法律規定得為第三審上訴理由之違
法情形，不相適合時，均應認其上訴為違背法律上之程式，予以
駁回。本件上訴人丙○○上訴意旨略稱：(一)原判決理由說明採用
之證據即伊於警訊時供承有與潘素珠以金光黨手法騙人錢財等語
，及潘素珠於第一審供稱有與伊騙人錢財等語，然其理由又說明
於該判決附表（下稱附表）編號第三、四、六、九、二十、二十
三、二十五、二十八、三十、三十七、三十八、四十四等所示犯
罪事實部分，並無事證可認潘素珠為共犯，原判決不無理由矛盾
之違法。(二)本件並非當場查獲，且時隔已久，加上被害人年齡已
高，記憶及目力減退，難免誤為指認，原審對多數被害人之指認
全盤採納，有違無罪推定原則。(三)本件測謊是否符合受測人同意
配合、測謊員經專業訓練並相當經驗，測謊環境良好等要件，原
審未予詳查，以測謊結果為證據，亦有違證據法則。(四)本件犯罪
事實之認定，除被害人指認外，尚乏其他積極證據，且被害人多
係年邁之人，目力、耳力、記憶力遠低於常人，且多係不甘損失
，急欲求償，再經辦案人員誘導，所為指認又有先後不一致、指
認不明確或矛盾之情形，原審就被害人有瑕疵，違背論理、經驗
法則之指認，採為認定事實之證據，其對證據力之判斷違背經驗
、論理法則。(五)刑事訴訟法部分條文已於九十二年二月六日修正
，同年九月一日施行，原審未行交互詰問，且就伊所陳述自白非
出於任意性一節，未先於其他證據而調查。其訴訟程序踐行，未
予伊質問之機會，違反直接、言詞審理原則。(六)被害人之指證均
有瑕疵，例如被害人洪梨卿被騙時間係八十一年八月，距其指認
伊之時間已逾五年，指認之正確性不無疑問；伊之警訊自白係出
於訊問人員之誘逼，應無證據能力，且縱認伊自白並無瑕疵，亦
僅自白自八十二年底開始犯案，被害人張洪乾受騙時間（八十一
年八月三日）與伊開始犯案時間不符，且其時伊尚未從事計程車
駕駛，張洪乾之指訴難免謬誤，且前後指訴不一致，顯見其指認
只是隨便說說，任意指認。被害人孫琛於警訊時稱上計程車精神
恍惚，且其於第一審指訴伊及乙○○、李家萍行騙，然李家萍業
經偵查不起訴；被害人陳貴英於警訊及於第一審只指認乙○○，
且其稱騙徒係以報紙、鐵片手法行騙，與伊自白所稱以小盒牛奶
行騙手法不同；被害人吳連涼稱行騙之計程車司機三十餘歲，可
能姓林，與伊當時年歲已近四十歲，且非姓林不符，雖伊亦曾自
白與潘素珠等人行騙吳連涼一事，然伊所供小翠使用行動電話號
碼並非伊或小翠等人使用，足認伊之自白與事實不符，被害人吳
曾梅指訴伊犯罪部分，原審未依職權調查該騙徒當時所乘之Ｅ－
九一七號計程車是否為伊使用，亦有查證未盡之違法；被害人陳
碧雲稱其上車後即昏昏沈沈等語，被害人王寶鳳及其餘被害人之
指訴，亦多有瑕疵，且證據不足，原審採用被害人之指證，而認
定伊犯罪，實屬違背法令。(七)伊無詐欺前科，又有正常職業，並
無危險性格，縱認有詐欺犯行，亦無於服刑後（已五十歲）再藉
強制工作改變矯正性格之必要，原判決未明伊之犯行究如何符
合比例原則而需予強制工作保安處分，即未審酌說明有無預防矯
治社會危險性之必要，遽予宣告強制工作，亦屬違背法令等語。
上訴人乙○○、甲○○○（下稱上訴人二人）上訴意旨略稱：原
判決依附表所示各被害人之指訴或被害人所稱自郵局、銀行等金
融機構領款之書證即銀行或郵局存摺、定存解約單、取款條對帳
單或原來購買金飾之保證單等資料，作為認定上訴人二人犯罪之
唯一證據，然上開書證資料，僅足以證明被害人曾有提款之事實
或被害人曾經購買金飾之事實，並不足以直接證明上訴人二人有
何詐欺犯行，且被害人對於上訴人二人之指訴，僅述及各自被害
之犯罪事實，各該次被害事實與其他犯罪事實並無關聯性，原判
決以上訴人二人遭多人告訴，率爾認定事實，與論理法則有違，
且以告訴人之告訴，作為有罪判決之唯一證據，違反刑事訴訟法
第一百五十四條、第一百五十六條第二項之立法意旨，有判決不
適用法則或適用不當之違法等語。
惟查對於證據之取捨判斷及採證認事乃事實審法院之職權，原判
決認定上訴人三人有原判決事實欄所載之犯行，因而撤銷第一審
判決，改判論處其三人共同意圖為自己不法之所有，以詐術使人
將本人之物交付為常業罪刑，並分別宣告丙○○、乙○○應於刑
之執行完畢或赦免後令入勞動場所強制工作各貳年及壹年，係依
憑附表所示各被害人於偵查中或並於法院審理中之指證陳述，丙
○○於警訊、檢察官偵查中及於第一審對於犯罪事實所為部分供
認陳述，證人即查獲本件詐欺案之警員李傳宗、李全松於第一審
所為伊等根據被害人提供之計程車車號查到承租計程車之丙○○
作案等情之證述，證人潘素珠於第一審所為伊有夥同丙○○騙人
錢財之證述，參酌乙○○與丙○○有同居親密關係，並為丙○○
作案時租用計程車之保證人，竟於警訊時與丙○○相互掩飾犯行
，並於第一審交付企圖串證之字條一紙予丙○○而被法警查獲以
及丙○○、乙○○經內政部警政署刑事警察局（下稱刑事警察局
）測謊鑑定結果，就有無參與金光黨騙財行為等問題，答復呈不
實反應等情，佐以部分被害人向銀行、郵局等金融機關領款交付
上訴人等，亦有渠等提出之存摺、存款單、提領款單據等資料附
卷可稽等事證，為其論罪之基礎。復就附表所示各被害人指認上
訴人等人為「金光黨」詐騙集團，以「金光黨」詐騙手法向伊等
詐騙，渠等指證如何可資採信為正確無誤等情（例如乙○○係由
其本人或其他同夥女子假扮傻女向被害人搭訕，與其他犯罪行為
人乘機騙取被害人錢財，致被害人印象深刻，而經被害人於偵審
中當面明確指證乙○○有參與犯行，以及甲○○○右耳後有一條
線之凹陷痕跡，此特徵與其他人殊異，而經被害人魏匏等人自警
訊時即指證其有參與犯行，應無誤為指認等情），以及丙○○於
法院審理中辯稱：伊於警訊之自白係受警察以不讓交保出去而逼
迫其承認，伊及乙○○、甲○○○均無參與犯行等語，以及潘素
珠於第一審所稱伊沒有與乙○○、甲○○○犯過案等語，乙○○
、甲○○○二人否認犯罪等語，均如何不足採信，亦於理由欄詳
予說明、指駁。從形式上觀察，原判決並無採證認事違背法令之
情形存在。又按：(一)認定犯罪事實所憑之證據，並不以直接證據
為限，即綜合各種間接證據，本於推理作用，為其認定犯罪事實
之基礎，仍非法所不許。俗稱「金光黨」之詐騙手法係以集團中
之一女子佯裝擁有鉅款之傻女，藉故與被害人搭訕，而由集團中
之數人共同乘機騙使被害人交付身上錢財或返家取出錢財或至銀
行、郵局提領現款交付，被害人因貪小便宜遭騙後報案時為顧全
顏面常會稱：上歹徒之車即精神恍惚或昏昏沈沈因而遭騙等語，
惟因此等詐騙手法特殊，且騙徒與被害人談話、周旋時間甚長，
被害人於發覺被騙、痛失錢款後對於騙徒印象必甚深刻，原審綜
合前揭直接、間接證據，並審酌金光黨詐騙方法，被害之多數人
就同一騙徒為明確指認等情，復已明部分被害人雖先後指認有
不一致，然何以採信原判決認為可資採信之指證之理由，憑以認
定上訴人等有原判決事實欄所載之犯行，自無違反經驗、論理法
則或違反其他證據法則之可言。(二)丙○○於偵查中及潘素珠於第
一審雖供認伊等二人有合作為金光黨詐騙行為等語，然原審依傳
喚被害人到庭指證等方法為調查證據後，認定附表編號三等部分
丙○○參與之犯行，潘素珠並未參與共同犯罪，自無理由矛盾之
可言。被害人張琛、王寶鳳等人雖曾指證李家萍參與共犯，經檢
察官偵查後認李家萍犯罪嫌疑不足而對李家萍為不起訴處分，亦
難執以認渠等指證為全部不足採信。被害人洪梨卿、張洪乾、孫
琛、陳貴英、吳連涼、吳曾梅、王寶鳳、陳碧雲以及其他被害人
所指證丙○○以金光黨手法向伊等詐騙錢財等情，經台北市政府
警察局士林分局警員製作犯罪一覽表於八十四年十一月十五日提
示予丙○○並訊問：「被害人指認你犯案，你是否有參與做案呢
？」，丙○○亦答稱：「是有一點印象，因為做太多件了，時間
又隔那麼久，沒有辦法全部記清楚」等語（見偵字第七三三五號
偵查卷第四三０頁），原審依憑丙○○該項自白以及前揭不利於
丙○○之事證，認定其犯行，亦無不合。(三)刑事警察局之測謊鑑
定（附於同上卷第三七四頁）已明係以POLYGRAPH儀器以CQT.M
QT.SAT等方法比對測試而測出前揭測謊結果，且受測謊人丙○○
、乙○○於偵審中並未曾供稱有不同意測謊之情事，原審以該測
謊結果作為認定事實之參佐，亦無不合。(四)刑事訴訟法第一百五
十八條之三有關證人依法應具結而未具結者，其證言不得作為證
據之規定以及第一百六十三條之一、第一百六十六條至第一百七
十條有關詰問證人程序之規定係於九十二年二月六日修正公布，
於同年九月一日施行，其施行法第七條之三前段雖有「已繫屬於
各級法院之案件，其以後之訴訟程序，應依修正刑事訴訟法終結
之。」之規定，但該法條後段已規定「修正刑事訴訟法施行前已
依法定程序進行之訴訟程序，其效力不受影響」，原審所採用為
證據之前揭被害人及證人潘素珠等人於偵查或法院審理中之證述
，均係九十二年九月一日前於檢察官偵查中或於第一、二審法院
審理中所為指證，指證時並與上訴人三人對質，原審於審理中並
已提示該筆錄，予上訴人等表示意見，踐行合法調查程序，其效
力依上開施行法第七條之三後段規定自不受影響，原審於踐行調
查程序後，採該等證述作為認定事實之證據自無不合，尚無違背
直接、言詞審理原則之違法情形。(五)原審以事證已明確，認無需
依職權調查Ｅ－九一七號計程車於吳曾梅受害當時是否為丙○○
使用，亦難認有違反證據調查必要性之違誤。(六)原審對於上訴人
丙○○、乙○○二人以金光黨手法詐騙被害人，次數甚多，且以
犯罪為常業，因而適用刑法第九十條規定，分別宣告應於刑之執
行完畢或赦免後令入勞動場所強制工作貳年及壹年，亦無違反比
例原則或理由不備之可言。上訴人三人其餘上訴意旨就原審採證
認事職權之適法行使，重複為事實上之爭辯，亦非適法之第三審
上訴理由。綜上所述，上訴人三人上訴意旨徒憑己見，任指原判
決有前揭查證未盡、理由不備或理由矛盾，違反證據法則、不適
用法則或適用不當等違法，並非合法之第三審上訴理由，其三人
之上訴均違背法律上之程式，應予駁回。
據上論結，應依刑事訴訟法第三百九十五條前段，判決如主文。
中　　華　　民　　國　九十四  年　　一  　月　二十七　日
                      最高法院刑事第十二庭
                          審判長法官  賴　忠　星
                                法官  王　居　財
                                法官  林　開　任
                                法官  林　立　華
                                法官  孫　增　同
      本件正本證明與原本無異
                                      書  記  官
中　　華　　民　　國　九十四　年　　二 　 月　　五 　 日
                                                  Ｒ
